【裁判字號】    97,上易,510
【裁判日期】    980202
【裁判案由】    詐欺
【裁判全文】
臺灣高等法院臺南分院刑事判決         97年度上易字第510號
上  訴  人  臺灣雲林地方法院檢察署檢察官
被      告  甲○○
被      告  丙○○
上列上訴人因被告詐欺案件，不服臺灣雲林地方法院97年度易字
第164號中華民國97年7月10日第一審判決（起訴案號：臺灣雲林
地方法院檢察署96年度偵字第2495號），提起上訴，本院判決如
下：
    主  文
上訴駁回。
    理  由
一、公訴意旨略以：被告甲○○（原名邱滿）與被告丙○○係同
    為「賀春實業有限公司」（下稱賀春公司）實際負責人。被
    告甲○○另為「豐懋塑膠企業有限公司」（下稱豐懋公司）
    負責人，豐懋公司前已分別於民國90年、92年間與臺灣銀行
    股份有限公司（下稱臺灣銀行）訂定動產抵押契約，以豐懋
    公司所有之自動無心捲取折袋機四臺、無心捲取自動折袋機
    一臺，向臺灣銀行共貸得新臺幣（下同）860萬元，嗣豐懋
    公司因積欠銀行4,000餘萬元，無力繳交本息，致遭臺灣銀
    行聲請強制執行在案。惟被告甲○○明知其本身並無資力足
    資清償貸款款項，詎仍與被告丙○○共同基於意圖為自己不
    法所有之犯意聯絡，於94年03月31日，以賀春公司之名義，
    與告訴人安泰商業銀行股份有限公司（以下簡稱安泰銀行）
    訂立動產抵押契約，以其公司所有之車牌號碼為5373-LE號
    賓士廠牌自用小客車（下稱系爭車輛）以動產抵押方式，向
    安泰銀行貸款135萬元，致安泰銀行承辦人員陷於錯誤，誤
    認「賀春公司」仍有資力償還貸款而核貸上開貸款，該系爭
    車輛後並交由被告丙○○使用。被告甲○○與丙○○復於94
    年10月間，共同向位於嘉義之某地下錢莊借款，並由被告丙○○開立賀春公司之票據作為擔保，將借得款項充作賀春公
    司週轉金使用，嗣因被告甲○○與丙○○無力清償欠款，遂
    將該系爭車輛交付予該地下錢莊。後因賀春公司自94年10月
    31日起即拒絕繳納貸款，經安泰銀行屢次催討無果，並接獲
    某自稱當舖業者，姓名年籍均不詳之「謝先生」電話，要求
    安泰銀行以50萬元之代價買回系爭車輛，經安泰銀行具狀向
    臺灣雲林地方法院檢察署對賀春公司名義負責人鄭鈞文提出
    違反動產擔保交易法之告訴（另經檢察官為不起訴處分），
    始循線查悉上情。因認被告二人共同涉犯刑法第339條第1項
    之詐欺取財罪嫌云云。
二、證據能力方面：
    按被告以外之人於審判外之言詞或書面陳述，除法律有規定
    者外，不得作為證據，刑事訴訟法第159條第1項定有明文。
    次按被告以外之人於審判外之陳述，雖不符合刑事訴訟法第
    159條之1至第159條之4之規定，但經當事人於審判程序同意
    作為證據，法院審酌該言詞陳述或書面陳述作成時之情況，
    認為適當者，亦得為證據；當事人、代理人或辯護人於法院
    調查證據時，知有第159條第1項不得為證據之情形，而未於
    言詞辯論終結前聲明異議者，視為有前項之同意，刑事訴訟
    法第159條之5亦有明文。本案同案被告丙○○、證人鄭鈞文
    及告訴代理人乙○○於檢察官中所為之陳述，及本判決所引
    用之其餘具傳聞性質之書面資料（含人之陳述筆錄及文書等
    證據），公訴人、被告甲○○於本院審理時均表明同意作為
    證據，且迄於本案言詞辯論終結前亦未聲明異議，本院審酌
    該等證據之作成或取得之狀況，並無違法取證或其他瑕疵之
    情事，且與本案待證事項間復具有相當之關聯性，認為以之
    作為證據尚屬適當，上開具傳聞性質之書面資料，自均得作
    為被告丙○○、甲○○之證據。
三、按犯罪事實應依證據認定之，無證據不得認定犯罪事實；不
    能證明被告犯罪者，應諭知無罪之判決，刑事訴訟法第154
    條第2項、第301條第1項分別定有明文。又檢察官就被告犯
    罪事實，應負舉證責任，並指出證明之方法，刑事訴訟法第
    161條第1項定有明文，因此檢察官對於起訴之犯罪事實，應
    負提出證據及說服之實質舉證責任。其所提證據之證明力必
    須達於使法院確信起訴之犯罪事實為真實程度，倘其所提出
    之證據，不足為被告有罪之積極證明，或其闡明之證明方法
    ，無從說服法官以形成被告有罪之心證，而有合理懷疑存在
    者，基於無罪推定之原則，即應為被告無罪判決之諭知（最
    高法院76年臺上字第4986號判例、91年度臺上字第5597號、
    92年度臺上字第128號、第711號判決意旨參照）。且刑法第
    339條第1項之詐欺罪，以意圖為自己或第三人之不法之所有
    ，施用詐術使人陷於錯誤而交付財物為犯罪構成要件，如行
    為人欠缺不法所有之意圖或無施用詐術之行為或其所用之方
    法，不能認為詐術，亦不致使人陷於錯誤，即不得以詐欺罪
    相繩（最高法院46年臺上字第260號判例意旨參照）。另民
    事債務當事人間，若有未依債務本旨履行給付之情形，原因
    非一，其因不可歸責之事由致無法給付，甚至債之關係成立
    後，始惡意遲延給付，皆有可能，非必出於自始無意給付之
    詐欺罪一端，若無積極證據之情形，自難單以被告單純債務
    不履行之狀態，即推定被告自始即有不法所有之意圖而施用
    詐術。
四、公訴意旨認被告甲○○、丙○○涉犯上開詐欺取財罪嫌，無
    非係以：(一)被告甲○○之供述；(二)被告丙○○之證言；(三)證
    人鄭鈞文之證言；(四)證人即安泰銀行代理人乙○○之證言；
    (五)貸款暨動產抵押契約書；(六)證人黃合成及被告甲○○於雲
    林縣警察局斗六分局饒平派出所之調查筆錄；(七)「賀春公司
    」之票據信用（退票紀錄）等為其主要論據。訊據被告甲○○及丙○○固坦承其等同為賀春公司之實際負責人，被告甲○○另為豐懋公司負責人，而豐懋公司前於90年、92年間，
    以自動無心捲取折袋機4臺、無心捲取自動折袋機1臺等機器
    ，向臺灣銀行貸款860萬元，嗣因豐懋公司積欠銀行4,000餘
    萬元，致臺灣銀行聲請強制執行在案，而被告二人仍於94年
    03月31日，以賀春公司名義，向安泰銀行訂立動產抵押契約
    ，以其公司所有之系爭車輛，以動產抵押方式，向安泰銀行
    貸得款項135萬元，該系爭車輛並由被告丙○○使用，嗣賀
    春公司自94年10月31日起即未依約繳納貸款，尚有本金1,24
    3,193元及其利息未償還，經安泰銀行屢次催討並無效果等
    事實，惟均堅決否認公訴人所指之詐欺取財犯行。被告甲○○及其辯護人辯稱：賀春公司係因丙○○加入成為公司股東
    後，因丙○○之提議，始購買該系爭車輛供作其往來公司業
    務使用，而賀春公司於購買該系爭車輛時已先繳交頭期款約
    30萬元，餘款即由賀春公司以系爭車輛作為動產抵押擔保品
    向安泰銀行辦理分期貸款，經安泰銀行徵信後，始獲准貸款
    繳付予車商，伊僅係擔任賀春公司之貸款連帶保證人，並未
    自安泰銀行取得貸款金錢，嗣因賀春公司於94年10月間，財
    務周轉發生困難，向地下錢莊借款，因無力清償始未向安泰
    銀行按期繳納貸款，伊並未向安泰銀行詐欺貸款等語。被告
    丙○○辯稱：伊是賀春公司成立幾個月後，才入股投資的，
    甲○○先前經營的豐懋公司情形，伊並不知道，而賀春公司
    購買該系爭車輛是因為公司業務需要，當時賀春公司是有能
    力買的，且該車輛是中古車，當時購買價格為160幾萬元，
    公司有付了將近2、30萬元的頭期款，一切依照銀行的程序
    辦理貸款，貸款也繳了7、8期，後來公司碰到原物料上漲，
    所以才經營不好的，並沒有詐騙貸款的安泰銀行等語。
五、經查：
  (一)依起訴意旨所指，公訴人係認為被告甲○○及丙○○明知被
    告甲○○並無資力清償貸款款項，卻仍以賀春公司名義，以
    系爭車輛向安泰銀行貸款135萬元，嗣未能依約償還該貸款
    ，因認被告二人有施用詐術，使安泰銀行陷於錯誤，而交付
    貸款金額之情形。惟本案係賀春公司向安泰銀行申請貸款，
    於銀行核准貸款前，依金融機構貸款之程序及慣例，通常會
    對貸款人、連帶保證人及相關擔保品先行徵信、調查，經過
    風險評估後，認為風險可以承擔始可能核准放貸，此亦據證
    人乙○○於原審審理時證述：「我們銀行辦理貸款會做徵信
    ，當初賀春公司有提供車子給我們抵押，我們銀行人員有去
    做對保，看是不是他們本人，是不是真有這家工廠在營業，
    確認他們那時工廠還有在營業，評估後，認為他們可以負擔
    起這臺車子的貸款，貸款的成數也在合理的範圍，所以我們
    才對這臺車做放款」等語（見原審卷第118頁背面至第120頁
    ）明確，又參酌安泰銀行提供之本案貸款相關資料（見原審
    卷第141頁至第157頁），可知安泰銀行亦已評估過本案貸款
    之連帶保證人鄭鈞文及邱鈺芳之債信、財力狀況。是安泰銀
    行於本案貸款所關心者乃係貸款之擔保品是否足夠、貸款人
    及連帶保證人之債信、資力狀況是否良好等事項。而本案貸
    款之借款人為賀春公司、連帶保證人為鄭鈞文及邱鈺芳，被
    告甲○○既非貸款人，亦非連帶保證人，其財力或經濟狀況
    如何，並非安泰銀行所能或所應調查之事項。是安泰銀行於
    本案貸款前，既經評估貸款人賀春公司確實有在營業，亦有
    能力承擔本案貸款金額，且貸款金額僅為擔保品即系爭車輛
    市價之不到8成（依安泰銀行之貸款相關資料僅約77.14％）
    ，連帶保證人鄭鈞文及邱鈺芳之債信、資力狀況亦尚屬良好
    等情，始為本案貸款之放貸，被告甲○○及丙○○並未以言
    詞、行動及其他方式，行使與事實不符之詐術，則公訴人指
    被告甲○○及丙○○二人對安泰銀行有施用詐術之情形，即
    有可議。
  (二)又公訴人雖指被告甲○○為豐懋公司之負責人，而豐懋公司
    前於90年、92年間，以全自動無心捲取折袋機4臺、無心捲
    取自動折袋機1臺等機器，向臺灣銀行貸款860萬元，嗣因豐
    懋公司積欠銀行4,000餘萬元，無力繳交本息，致臺灣銀行
    聲請強制執行在案等情。此部分事實雖經被告甲○○坦承在
    卷，並據臺灣銀行人員黃合成於雲林縣警察局斗六分局饒平
    派出所警詢調查時證述在卷，固堪認定。然豐懋公司、賀春
    公司及被告甲○○於法律上各具有獨立之人格，且豐懋公司
    、賀春公司均係有限公司，依公司法第99條規定，各股東對
    於有限公司之責任，係以其出資額為限。是被告甲○○雖為
    豐懋公司負責人，但豐懋公司並不等同於被告甲○○或賀春
    公司，豐懋公司之債務尚不得視為被告甲○○之債務，被告
    甲○○之債務亦不得視為賀春公司之債務，而豐懋公司、被
    告甲○○又非本案貸款之借款人，豐懋公司更與本案貸款無
    任何關連，亦難逕以被告甲○○為豐懋公司負責人，且豐懋
    公司有無力清償債務，並遭臺灣銀行聲請強制執行之情形，
    被告二人猶以賀春公司名義向安泰銀行辦理本案貸款，即謂
    被告二人已有隱瞞其等無償債能力，而對安泰銀行施用詐術
    ，致使安泰銀行陷於錯誤而核准本案貸款之情形。
  (三)本案依安泰銀行提出之貸款暨動產抵押契約書所載內容，雖
    係由賀春公司提供其所有系爭車輛作為動產抵押擔保，向安
    泰銀行貸款135萬元，而分60期償還該貸款金額之本息，並
    向監理機關設定動產抵押登記。惟被告二人已供稱本案貸款
    係賀春公司欲購買系爭車輛，而向安泰銀行申請貸款，用以
    支付系爭車輛之購車款項；證人即大芳國際車行人員王茂森
    於原審審理時亦證稱：「我是於2000年或2001年時起，在大
    芳國際車行上班，大芳國際車行是平行輸入的貿易商，自己
    從國外辦理賓士、BMW的車輛來臺灣賣，我們進口的車子是
    在國外那邊有使用過的中古車，但在臺灣沒有行駛過，可以
    重新領牌，貸款的利率比較低，於94年03月間，有賣出系爭
    車輛給賀春公司，當時是一個男的、好像叫什麼偉的來接洽
    的，是賀春公司的經理，說是公司裡面要用，該車賣多少錢
    我忘記了，有頭期款，記得是20幾萬還是10幾萬，忘記了，
    尾款是要跟銀行貸款，銀行的貸款是直接撥給我們，我們公
    司要收到全部價款才會交車，這部系爭車輛的車款我們都有
    收到」等語（見原審卷第122頁至第124頁）；另證人乙○○
    於原審審理時亦證述：「本案貸款並非全額車貸，核貸之金
    額是135萬元，該系爭車輛之交易價格為162萬元」等語（見
    原審卷第120頁）；復有安泰銀行提供之本案貸款相關資料
    （見原審卷第141頁至第157頁）附卷可稽，足見本案實際交
    易過程，應係由賀春公司向大芳國際車行接洽，欲購買該系
    爭車輛，除由賀春公司自行負擔頭期款20幾萬元外，另由賀
    春公司向安泰銀行貸款135萬元，用以繳付其餘購車款項，
    並由安泰銀行將該貸款金額直接撥入大芳國際車行之帳戶，
    賀春公司再以該系爭車輛作為動產抵押擔保，而與安泰銀行
    簽訂上開貸款暨動產抵押契約書，約定由賀春公司分60期償
    還該貸款金額之本息，應堪認定。則賀春公司購買系爭車輛
    尚須自行先籌措20幾萬元支付車商頭期款，足認賀春公司當
    初於向安泰銀行申請本案貸款時，並非全無資力。
  (四)又被告丙○○及甲○○已供稱當初以賀春公司名義，購買系
    爭車輛是供公司業務之用，此亦據證人鄭鈞文於原審審理時
    證述：「丙○○找我說要以公司名義買車，要當公務車使用
    」等語相符（見原審卷第108頁），則系爭車輛既係供作賀
    春公司業務使用，以賀春公司名義購買該系爭車輛尚屬合理
    ，且本案亦無積極證據證明被告等於取得該系爭車輛後，隨
    即將該車輛處分變現之情形。賀春公司於支付該系爭車輛之
    頭期款20幾萬元後，其後並依本案貸款契約，陸續向安泰銀
    行繳納每月分期款之本息28,684元共有6期，金額共計172,1
    04元，亦有本案貸款償還明細表（見他字卷第22頁）在卷可
    憑，並據證人乙○○於原審審理時證述明確。衡情，若被告
    二人於賀春公司向安泰銀行貸款之初即有詐欺之不法意圖，
    其等逕可於安泰銀行撥款後，取得該系爭車輛時，即避不見
    面，或處分掉該系爭車輛，以換取現金，殊無陸續支付貸款
    本息之必要。是被告二人以賀春公司名義購買系爭車輛，向
    安泰銀行申請本案貸款之初，主觀上是否確有意圖為自己不
    法所有之意圖，顯有疑義。
  (五)另公訴人雖提出賀春公司之票據信用（退票紀錄），以證明
    賀春公司於94年04月間，即有存款不足支票遭註記、同年05
    月間亦有退票紀錄，而認賀春公司早已經營不善，被告甲○○辯稱欲以經營公司所得支付車款一節，顯係卸責之詞云云
    。然賀春公司之票據往來雖有上開支票遭註記或退票情形，
    但賀春公司仍勉力持續依約繳納本案貸款之本息共6期，迄
    至94年10月間，始未能依約繳納。而被告二人均稱該系爭車
    輛係遭嗣後借錢之地下錢莊所牽走，公訴人亦認該系爭車輛
    係被告二人於94年10月間向嘉義某地下錢莊借款，因無力清
    償該地下錢莊欠款，而將該系爭車輛交付予該地下錢莊，則
    賀春公司因財務困難向地下錢莊借款及因無力清償地下錢莊
    債務致系爭車輛遭他人開走之時間點，核與賀春公司開始未
    繼續向安泰銀行按期繳納貸款本息之時間點相近，足見賀春
    公司確係因財務周轉困難，始未能繼續向安泰銀行按期繳納
    本案貸款之本息，益證被告二人以賀春公司名義，向安泰銀
    行申請本案貸款之初，並無詐騙安泰銀行之主觀不法犯意。
  (六)綜上所述，本案被告二人以賀春公司之名義，向安泰銀行申
    請貸款，購得系爭車輛，並以系爭車輛提供安泰銀行設定動
    產抵押登記，雖賀春公司嗣後未能依約繼續繳納本案貸款之
    本息，然依公訴人所提出之證據及說明，尚不足以使本院形
    成被告二人主觀上有意圖不法所有之確信，客觀上亦難認被
    告二人有對安泰銀行施以詐術，使安泰銀行陷於錯誤之情形
    。是被告二人辯稱並無詐騙安泰銀行等語，應可採信。從而
    ，自難僅因賀春公司嗣後有債務不履行之民事糾紛情形，遽
    以推定被告二人於本案貸款即犯有詐欺取財之犯行。則揆諸
    上開判例及判決之說明，自應為被告二人均無罪之諭知。
六、被告甲○○聲請傳喚丙○○到庭作證，本院認事證已臻明確
    ，無再予傳喚之必要，其聲請應予駁回，附此敘明。
七、原判決以無積極證據足資證明被告二人犯有刑法第339條第1
    項之詐欺罪，而為無罪之諭知。本院經核原判決認事用法，
    並無違誤。公訴人上訴意旨，認被告二人之行為該當刑法詐
    欺罪，指摘原判決諭知被告二人無罪為不當，請求撤銷改判
    云云。依上所述，為無理由，應俱予駁回。
八、被告丙○○經合法傳喚，無正當理由不到庭，不待其陳述逕
    行判決。
據上論結，應依刑事訴訟法第368條、第371條，判決如主文。
本案經檢察官曾銘芳到庭執行職務。
中    華    民    國    98    年    2     月    2     日
                  刑事第六庭    審判長法  官  董武全
                                      法  官  沈揚仁
                                      法  官  曾文欣
以上正本證明與原本無異。
不得上訴。
                                      書記官  李育儒
中    華    民    國    98    年    2     月    3     日


司法院資訊處製作；財團法人民間司法改革基金會備份。
